臺中高等行政法院判決
                                       100年度訴字第18號
                                    100年6月15日辯論終結
原      告　歐黃金華
被      告　臺中市政府
代　表　人　胡志強
訴訟代理人　吳寶倉
上列當事人間因確認行政處分違法事件，原告不服內政部中華民
國99年11月26日台內訴字第0990204121號訴願決定，提起行政訴
訟。本院判決如下︰
　　主  文
原告之訴駁回。
訴訟費用由原告負擔。
    事實及理由
一、程序事項：本件原告起訴前、訴願決定後，因臺中縣、市於
    民國（下同）99年12月25日合併升格為直轄市，合併後原臺
    中縣政府業務由臺中市政府（代表人胡志強）承受，故原處
    分機關原為臺中縣政府，於本判決被告為承受業務之臺中市
    政府。又本件原告經合法通知未於言詞辯論期日到場，經核
    無行政訴訟法第218條準用民事訴訟法第386條所列各款情形
    ，爰依被告之聲請，由其一造辯論而為判決，先予敘明。
二、事實概要：本件被告以99年1月25日府工使字第0990028737
    號函檢送被告98年12月21日府工字第0980389712號函及99年
    1月4日府工使字第0990002723號違章建築拆除通知書，通知
    原告擅自於臺中縣梧棲鎮○○段2、2-1、3地號、梧棲段158
    -2、141-9、164-4地號等土地上興建1層鋼鐵造屋（完成程
    度約100%），面積約2,530平方公尺，經土地管理機關認定
    屬占用公用土地之違章建築，依違章處理辦法第5條前段規
    定，應執行拆除。前項執行拆除時間，被告另行通知。原告
    不服，於99年8月9日提起訴願。嗣被告以99年8月19日府工
    程字第0990261513號函通知原告排定於99年9月10日（星期
    五）上午10時整執行拆除，並於是日前往執行拆除破壞工作
    完竣結案。原告不服，對被告99年1月25日府工使字第09900
    28737號函提起訴願，因被告已於99年9月10日拆除系爭建築
    物，行政處分已因執行完畢而消滅，訴願遭決定不受理，遂
    提起確認訴訟。
三、本件原告主張：本件建築物存在時期，原告及歐國順即因行
    政處分有違法爭議，而分別於99年1月11日及1月21日向內政
    部提起訴願。而內政部延宕至99年7月27日方以台內訴字第0
    990030742號函併附決定書告知原告：「原處分已撤銷不復
    存在，則訴之標的即已消失，自無許提起訴願之餘地。」，
    又指示原告對被告99年1月25日府工使字第0990028737號函
    如有不服，應另案提起訴願，故原告於99年8月6日向內政部
    提起訴願。但受理訴願機關未依人民訴願請求事項於時間內
    為審議，故意延宕審議，放縱違法行政處分進行執行後，現
    再以行政處分已執行完畢，訴訟標的已消失不存在，事由已
    消滅無法回復之理由搪塞原告。至於原告申請停止執行乙事
    ，受理訴願機關雖於99年8月12日以台內訴字第0990163771
    號函通知被告提出答辯，但被告故意延宕至99年9月10日執
    行違法之行政處分後，才於99年10月8日提出答辯。其故意
    放任被告先違法執行，再以訴訟標的已不存在為由回復原告
    ，實違反憲法保障人民之舉。是以內政部99年11月26日訴願
    決定及被告99年9月10日之強制執行處分均屬違法，故提起
    確認訴訟等情。並聲明求為判決確認訴願決定及原處分違法
    。
四、被告則以：
  (一)原告座落臺中市○○區○○段2、2-1、3地號、梧棲段158-2
    、141-9、164-4地號之建築物，未經依建築法第25條向主管
    建築機關申請許可擅自建造，依違章建築處理辦法第2條規
    定，已構成實質違建，案經改制前臺中縣梧棲鎮公所以98年
    12月3日梧鎮工字第0980019212號函查報違建，並案經被告
    以99年1月4日府工使字第0990002723號違章建築拆除通知單
    通知歐國順拆除在案。
  (二)原告於98年12月15日陳述意見就臺中市○○區○○段2、2-1
    、3地號、臺中市○○區○○段158-2、141-9、164-4地號地
    上建築物，屬於都市計畫前原有建築物，被告依據臺中市梧
    棲區公所98年12月3日梧區工字第0980019212號函及被告98
    年12月7日府工使字第0980375754號函辦理，就原告占用臺
    中市梧棲區公所等機關經管之公有土地（臺中市○○區○○
    段2、2-1、3地號、臺中市○○區○○段158-2、141-9、164
    -4地號）違章使用一案，原告未能提供合法房屋證明文件，
    且臺中市梧棲區公所98年12月3日梧區工字第0980019212號
    函略以:「上開土地係於．．．已辦理徵收，上揭建築物係
    被徵收之土地自公告日起後新建、重建之違規建築物。」，
    足證建築物非為合法。再者，原告與公地管理機關有關補償
    費爭執，與被告處分系爭案原告所有建築物違反建築法規定
    無關，且依公地管理機關表示無用地及地上物補償費疑義。
  (三)又原告以違建人名義與違建所有人不符為名，意圖阻卻違建
    物的拆除，向被告陳情，依內政部73年5月20日台內營字第2
    29623號函釋：「按依建築法第86條第1項第1款及違章建築
    處理辦法第5條，執行強制拆除之標的物，為違章建築，強
    制拆除之執行人，為違章拆除隊，而非為違章建築之所有權
    人，是縱令強制拆除通知單上記載之違章建築所有權人姓名
    不符，亦僅發生應予更正與行政作業上過失而已，並不能阻
    卻違章建築之強制執行」。
  (四)被告98年12月21日府工使字第0980389712號函及99年1月4日
    府工使字第0990002723號違章建築通知書之違建人姓名為「
    歐國順」，被告依行政程序法第101條規定更正違建人姓名
    為「歐黃金華」。系爭違建案，倘因違建人名義發生爭議時
    ，自可參照臺灣省政府建設廳73年8月29日七三建四字第162
    732號函主旨：違章建築物查報勘查時，違建人姓名住址不
    詳，致無法通知補照或拆除時，可否比照民事訴訟法第149
    條公示送達之規定辦理一案，請依內政部核示辦理，內政部
    核示：「按違章建築經主管建築機關勘查認定必須拆除者，
    應即通知拆除隊或工程隊拆除之，勘查認定尚未構成拆除要
    件者，通知違建人於收到通知後一個月內依法補行申請領照
    ，此就違章建築處理辦法第5條規定至明。是違建人姓名住
    址不詳者，其為應即拆除之違建，不待通知即可拆除，其為
    得准補行申請領照之違建，有姓名而無住址，依民事訴訟法
    第14 9條第1項第1款以公示送達，無姓名則以公告方式為之
    。」等語，資為抗辯。並聲明求為判決駁回原告之訴。
五、兩造之爭點在於被告99年1月25日府工使字第0990028737號
    函檢附98年12月21日府工使字第0980389712號函之處分及訴
    願決定有無違法？經查：
  (一)按「人民對於中央或地方機關之行政處分，認為違法或不當
    ，致損害其權利或利益者，得依本法提起訴願。…」為訴願
    法第1條第1項所明定。故提起訴願以有違法之行政處分存在
    為前提，若行政處分業已執行完畢或因其他事由而消滅，且
    當事人亦不因該行政處分之撤銷而有可回復之法律上利益時
    ，即應認當事人之提起撤銷訴願係欠缺保護必要（參照司法
    院釋字第213號解釋、改制前行政法院27年判字第28號判例
    及30年判字第16號判例）。另按「確認行政處分無效及確認
    公法上法律關係成立或不成立之訴訟，非原告有即受確認判
    決之法律上利益者，不得提起之。其確認已執行完畢而無回
    復原狀可能之行政處分或已消滅之行政處分為違法之訴訟，
    亦同」亦為行政訴訟法第6條第1項定有明文。
  (二)本件被告以99年1月25日府工使字第0990028737號函檢送98
    年12月21日府工字第0980389712號函及99年1月4日府工使字
    第0990002723號違章建築拆除通知書，認定原告所有坐落臺
    中縣梧棲鎮○○段2、2-1、3地號、梧棲段158-2、141-9、1
    64-4地號等土地上興建1層鋼鐵造屋（完成程度約100%，面
    積約2,530平方公尺）為違章建築，原告對該處分不服，提
    起訴願，嗣該鐵皮屋已於99年9月10日執行拆除，訴願決定
    以原處分已因執行完畢而消滅，該救濟途徑應向高等行政法
    院提起確認行政處分違法之訴訟為由，為不受理決定，此有
    內政部99年11月26日臺內訴字第0990204121號訴願決定書在
    卷可憑。又原告就已執行完畢而消滅之行政處分，若有必要
    確認處分是否違法，以利其請求損害賠償或其他財產上給付
    ，即屬有訴訟上之確認利益，原告自向本院起訴請求確認該
    行政處分為違法之訴訟。本件原告雖於訴狀表明請求確認被
    告99年9月10日之強制執行處分違法。惟按行政訴訟法第6條
    所稱之行政處分，係指行政機關就公法上具體事件所為之決
    定或其他公權力措施而對外直接發生法律效果之單方行政行
    為，此觀行政程序法第92條第1項及訴願法第3條第1項之規
    定自明。又依法令或本於法令之行政處分，負有行為義務而
    不為，其行為能由他人代為履行者，執行機關得委託第三人
    或指定人員代履行之，行政執行法第29條亦有明文。是於行
    政執行程序中，依行政處分有作為或不作為義務之人，主管
    機關所為執行或代執行行為，核屬行政處分之實施行為，而
    非行政處分，是本件原告所欲確認違法之行政處分，應係被
    告99年1月25日府工使字第0990028737號函，更正上揭違章
    建築之違建人係原告，並檢附98年12月21日府工使字第0980
    389712號函認定上揭建物係違章建築，通知應予拆除之處分
    ，合先敘明。
  (三)按建築法第3條第1項規定：「本法適用地區如左：一、實施
    都市計畫地區。……」第9條規定：「本法所稱建造，係指
    左列行為：一、新建：為新建造之建築物或將原建築物全部
    拆除而重行建築者。二、增建：於原建築物增加其面積或高
    度者。但以過廊與原建築物連接者，應視為新建。三、改建
    ：將建築物之一部分拆除，於原建築基地範圍內改造，而不
    增高或擴大面積者。四、修建：建築物之基礎、樑柱、承重
    牆壁、樓地板、屋架及屋頂，其中任何一種有過半之修理或
    變更者。」第25條第1項：「建築物非經申請直轄市、縣（
    市）（局）主管建築機關之審查許可並發給執照，不得擅自
    建造或使用或拆除。」第97條之2規定「違反本法或基於本
    法所發布命令規定之建築物，其處理辦法由內政部定之。」
    內政部據此授權訂立之違章建築處理辦法第2條規定：「本
    辦法所稱之違章建築，為建築法適用地區內，依法應申請當
    地主管建築機關之審查許可並發給執照方能建築，而擅自建
    築之建築物。」第5條規定：「直轄市、縣(市)主管建築機
    關，應於接到違章建築查報人員報告之日起5日內實施勘查
    ，認定必須拆除者，應即拆除之。認定尚未構成拆除要件者
    ，通知違建人於收到通知後30日內，依建築法第30條之規定
    補行申請執照。違建人之申請執照不合規定或逾期未補辦申
    領執照手續者，直轄市、縣(市)主管建築機關應拆除之。」
    經查被告98年12月21日府工使字第09803897124號函所載違
    建地點為台中縣梧棲鎮○○段2、2-1、3地號、梧棲段158-2
    、141-9、164-4地號，屬台中港特定區，而台中港特定區都
    市計劃於60年12月31日發布實施，此有台灣省政府60年12月
    30日府建四字第133184號令在本院卷足稽，自屬適用建築法
    地區，依前揭建築法規定，非經申請審查許可並發給執照，
    不得擅自建築。本件上揭地號土地經於78年及80年徵收後，
    原告未經申請許可，擅自於上揭地號搭建面積約2,530平方
    公尺之鐵皮屋，此有台中縣梧棲鎮公所98年12月3日梧鎮工
    字第0980019212號函附本院卷足稽，而原告未能舉證證明系
    爭建物於60年12月31日台中港特定區實施都市計劃前早已興
    建，則其於60年12月31日發布實施台中港特定區都市計劃後
    ，未經向被告申請建造並發給執照，即擅自建築，自屬違章
    建築。被告以99年1月25日府工使字第0990028737號更正函
    檢送98年12月21日府工使字第0980389712號函認定系爭建物
    為違章建築，即無違誤。
  (四)另按上揭建物業經被告於99年9月10日執行拆除完畢，有相
    片14張附訴願卷足憑，訴願決定以本件原處分效力已因執行
    完畢而消滅，該救濟途徑應向高等行政法院提起確認行政處
    分違法之訴訟，非屬訴願救濟範團事項，而為訴願不受理之
    決定，依上揭判例意旨，即無不合，而無違法之處，原告訴
    請確認訴願決定違法，核屬無據。
  (五)綜上所述，被告以99年1月25日府工使字第0990028737號更
    正函檢送98年12月21日府工使字第0980389712號函認定系爭
    建物為違章建築之處分，於法並無違誤。訴願決定不予受理
    並無不合，原告訴請確認該處分及訴願決定違法，俱無理由
    ，應予駁回。兩造其餘訴辯事由，與判決結果無影響，爰不
    逐一陳述，併予敘明。
六、據上論結，本件原告之訴為無理由，依行政訴訟法第98條第
    1項前段、第218條、民事訴訟法第385條第1項前段，判決如
    主文。
中　　華　　民　　國　　100　 年　　6　　 月　　22　　日
                臺中高等行政法院第三庭
                          審判長法  官　沈  應  南
                                法  官  許  武  峰
                                法  官  王  德  麟
以上正本證明與原本無異。
如不服本判決，應於判決送達後20日內向本院提出上訴書狀，其
未表明上訴理由者，應於提起上訴後20日內向本院提出上訴理由
書（須依對造人數附具繕本）；如於本判決宣示或公告後送達前
提起上訴者，應於判決送達後20日內補提上訴理由書（須附繕本
）。未表明上訴理由者，逕以裁定駁回。
中　　華　　民　　國　　100　 年　　6　　 月　　22　　日
　　　　　　　　　　　　　      書記官　凌  雲  霄